臺灣士林地方法院刑事判決　　　　　　　 100年度訴字第12號
公　訴　人　臺灣士林地方法院檢察署檢察官
被　　　告　陳國寶
選任辯護人　簡旭成律師
上列被告因殺人未遂案件，經檢察官提起公訴（99年度偵字第14
783 號）及移送併案審理（100 年度偵字第1660號案號），本院
判決如下：
    主  文
陳國寶殺人，未遂，累犯，處有期徒刑陸年陸月。扣案之鋁製球
棒壹支，沒收之。
    事  實
一、陳國寶有酒後駕車公共危險、賭博、傷害等前案紀錄，最近
    一次因犯傷害案件，經本院以96年度簡字第469 號判決判處
    有期徒刑3 月確定，嗣經減刑為有期徒刑1 月又15日，於民
    國96年10月18日易科罰金執行完畢。
二、陳國寶於99年11月15日凌晨零時許，酒後（尚未達辨識其行
    為違法或欠缺依其辨識而行為之能力喪失或顯著減低之情形
    ）進入新北市汐止區（原臺北縣汐止市○○○○路279 號「
    全家便利商店」購物，離去時經由落地窗見謝昀璋在店內座
    位區與友人顏夢柔、林煒博聊天，陳國寶一時興起而以擠眉
    弄眼等方式對謝昀璋等人挑釁，並以食指作勢要謝昀璋出來
    ，因謝昀璋見狀不予理會並以眼神回看，陳國寶一時氣憤難
    平，竟意圖逞兇而返回鄰近租住處拿取其所有之鋁製球棒（
    下稱鋁棒）1 支，而於同日凌晨零時50分許，折回該便利商
    店內，在主觀上應可預見持鋁棒朝他人頭部、胸部等重要部
    位猛烈敲擊，將有導致他人發生死亡結果之可能，竟在不違
    背其本意下，基於殺人之不確定故意，不由分說即雙手持握
    鋁棒朝謝昀璋頭部攻擊，因謝昀璋出手抵擋而擊中手部，竟
    接續持鋁棒攻擊謝昀璋之頭部，致謝昀璋受有受有創傷性顱
    骨骨折併硬腦膜上腔及硬腦膜下腔出血之傷害而倒地不起，
    經送醫急救，國泰醫療財團法人汐止國泰綜合醫院（下稱汐
    止國泰醫院）於同日凌晨2 時15分許發出病危通知，經緊急
    手術搶救倖免於死，陳國寶之殺人犯行因而未遂。案經警方
    調閱便利商店監視錄影而循線查悉陳國寶身分並通知其到案
    ，且扣得鋁棒1 支，而悉上情。
三、案經新北市政府警察局汐止分局報告、代行告訴人謝錦誠（
    謝昀璋之父）告訴暨謝昀璋提出告訴而由臺灣士林地方法院
    檢察署檢察官偵查起訴及移送併案審理。
    理  由
壹、證據能力方面
一、刑事訴訟法第159 條之4 第2 款規定：除顯有不可信之情況
    外，從事業務之人於業務上或通常業務過程所須製作之紀錄
    文書、證明文書，得為證據。係因該等文書為從事業務之人
    ，於通常業務過程不間斷、有規律而準確之記載，且大部分
    紀錄係完成於業務終了前後，無預見日後可能會被提供作為
    證據之偽造動機，其虛偽之可能性小，除非該等紀錄文書或
    證明文書有顯然不可信之情況，否則有承認其為證據之必要
    。醫院病歷及診斷證明書，係病患就診時，醫師就其病患所
    為之診斷及治療處置，所製作之紀錄文書及證明文書。犯罪
    事件中之被害人因身體所受之傷害前往醫療院所接受治療，
    並要求醫師依據診斷結果開立診斷證明書，就被害人之立場
    而言，該診斷證明書固然可能供日後訴訟上之證明之特定目
    的使用，然就醫師之立場而言，仍屬從事醫療業務之人，於
    例行性之診療過程中，依據實際診斷結果而製作之病歷及診
    斷證明書，自屬於醫療業務上或通常醫療業務過程所製作之
    紀錄文書、證明文書，依刑事訴訟法第159 條之4 第2 款規
    定，除顯有不可信之情況外，得為證據。據此，本案卷附診
    斷證明書、病危通知、手術同意書及外放之病歷影本1 冊，
    均係醫師與護理人員於執行醫療、護理業務中製作之紀錄文
    書及證明文書，並無顯有不可信之情況，依上揭說明，自有
    證據能力。
二、按被告以外之人於審判外之言詞或書面陳述，除法律有規定
    者外，不得作為證據，刑事訴訟法第159 條第1 項固有明文
    。惟被告以外之人於審判外之陳述，經當事人於審判程序同
    意作為證據，法院審酌該言詞陳述或書面陳述作成時之情況
    ，認為適當者，亦得為證據；當事人、代理人或辯護人於法
    院調查證據時，知有上開刑事訴訟法第159 條第1 項不得為
    證據之情形，而未於言詞辯論終結前聲明異議者，視為有前
    項之同意，刑事訴訟法第159 條之5 亦有明文。本判決以下
    引用之被告以外之人於審判外之陳述，經本院於審判程序提
    示予被告陳國寶及其辯護人，並告以內容要旨，被告及其辯
    護人均表示無意見，且未聲明異議，本院審酌相關言詞陳述
    或書面陳述作成時之情況，認為適當，依前揭法條意旨，均
    得援為本案證據。
貳、實體方面
一、訊據被告陳國寶坦承於上開時間、地點持扣案鋁棒敲擊被害
    人謝昀璋身體，致使被害人受有創傷性顱骨骨折併硬腦膜上
    腔及硬腦膜下腔出血等傷害之事實，惟矢口否認有何殺人犯
    意，辯稱伊當時從便利商店購物完準備離去之際，被害人以
    兇惡眼神、擠眉弄眼等方式對伊挑釁，因現場還有被害人友
    人多達7 、8 位，伊感覺被欺負，加上酒後失控才會返家拿
    出鋁棒想要教訓被害人，但未刻意攻擊被害人頭部，絕無致
    人於死之念頭云云。經查：
  (一)有關被告於上開時間、地點手持鋁棒接續毆擊被害人頭部，
    致被害人受有創傷性顱骨骨折併硬腦膜上腔及硬腦膜下腔出
    血之傷害乙節，業經被告自白在卷，核與證人即被害人謝昀
    璋之指證及在場友人顏夢柔、林煒博證述情節相符，並有卷
    附監視錄影翻拍照片8 張、現場照片6 張（偵查卷第20至23
    頁、第80至82頁參照）、被害人傷勢照片6 張（偵查卷第17
    至18、83頁參照）、汐止國泰醫院99年11月15日診斷證明書
    暨100 年2 月17日（100 ）汐管歷字第762 號函附病歷資料
    1 冊及本院100 年1 月31日勘驗筆錄（監視錄影部分）可稽
    ，首堪認定屬實。
  (二)被告雖辯稱被害人當時以擠眉弄眼等方式對伊挑釁，加上現
    場還有被害人友人多達7 、8 位，一時氣憤難耐才持鋁棒打
    人，然此業經被害人堅詞否認在卷，且依在場證人顏夢柔、
    林煒博之證述內容，應係被告站立座位區落地窗外主動挑釁
    被害人及顏夢柔、林煒博等人，並以手指作勢要被害人出來
    （偵查卷第10、77頁、本院100 年2 月21日審判筆錄參照）
    ，核與被告此部分辯解完全相反；且被告初於警詢中陳稱「
    為何衝突我也記不清楚」（偵查卷第5 頁參照），偵查中經
    本院羈押訊問時則供稱「可能是我喝多了，買煙時有多看被
    害人一眼」（本院聲羈卷第5 頁參照），其後隨著偵審程序
    進展而改稱被害人主動挑釁云云，可信度顯有不足，復無積
    極證據憑佐，當無可採。又依被害人及在場友人林煒博之證
    述，案發當時僅被害人、顏夢柔及林煒博三人在便利商店座
    位區聊天，並無其他友人在場，而被告雖一再辯稱現場有很
    多被害人之朋友聚集，但僅籠統陳稱「便利店內外都還是很
    多人」、「我去的時候他們在，我一打下去就跑光了」（偵
    查卷第41頁、本院卷100 年1 月10日準備程序筆錄參照），
    復於審理時改稱「便利商店當時外面很多人，我『以為』是
    他們的人」（本院100 年3 月14日審判筆錄參照），則案發
    現場便利商店外縱有其他人聚集，亦與被害人無涉，被告執
    此欲正當化其暴力攻擊被害人之動機，殊無可採。況被害人
    若藉人多勢眾挑釁被告，被告既可安全脫身而離去，焉有隻
    身重返現場自陷危境之可能？凡此均可佐證被告辯解之不實
    。
  (三)被告雖於本院辯稱其持鋁棒朝被害人側邊攻擊，本意是要打
    被害人手部，然其初於警詢中陳稱「我持鋁棒毆打被害人謝
    昀璋兩下後我就走了，毆打何部位我也不清楚」（偵查卷第
    5 頁參照），嗣於檢察官偵查中復稱「（為何要打謝昀璋的
    頭？）我不知道，我喝醉了就亂揮」（偵查卷第77頁參照）
    ，參以被害人於本院證稱「（有無印象自己被打幾下？）印
    象就只有第一下，之後就昏倒了」、「（你剛表示，第一下
    你用右手擋住，當時被告持鋁棒要攻擊你的部位？）記得是
    要打我的頭，所以我是將右手舉起以45度角的方式來抵擋」
    ，而證人林煒博證稱「（你有無看到陳國寶是如何打謝昀璋
    ？）拿鋁棒一直往他頭部打，我印象中打了三次，三次都是
    打頭部」、「（這三次是否都有打到謝昀璋的頭部？）第一
    下有用手擋住，我不確定或左手或右手，可能因為擋到了手
    很痛，第二下沒擋到，鋁棒直接打到謝昀璋左後腦的部位，
    第三下我忘記打在哪裡，謝昀璋就直接倒在地上」（本院
    100 年2 月21日審判筆錄參照），核與證人顏夢柔於偵查中
    證稱被告「就用球棒打謝昀璋，打第一下時謝昀璋有用手擋
    ，再來被告就打了謝昀璋的頭，第三下打謝昀璋的右側肋骨
    ，謝昀璋倒地」（偵查卷第77頁參照）等情相符，輔以前揭
    診斷證明書顯示被害人受有創傷性顱骨骨折併硬腦膜上腔及
    硬腦膜下腔出血等傷害，亦可確悉被害人所受傷害集中在頭
    部，顯見被告當時持鋁棒所攻擊被害人之部位即為以頭部為
    中心之上半身無疑。
  (四)被告雖執上情辯稱絕無殺人犯意，僅因酒後氣憤而想教訓被
    害人云云，然查：
  1.刑法上殺人與傷害罪之區別，應以加害人有無殺意為斷，以
    戕害他人生命之故意，著手於刺殺之實行而未發生死亡之結
    果，為殺人未遂；倘無使人喪失生命之故意，僅在使其身體
    、健康受到傷害，則為傷害罪，二罪皆發生傷害之結果，祗
    其主觀犯意及身體傷害程度不同而已。被害人所受傷害之程
    度及部位，固不能據為認定有無殺人犯意之唯一標準，但被
    害人所受傷害之程度、部位，及加害人之下手情形如何，於
    審究犯意方面，仍不失為重要參考。又殺人未遂與傷害之區
    別，應以實施加害時，有無殺意為斷，不能因與被害人無深
    仇大恨，即認無殺人之故意；被害人所受之傷害程度，雖不
    能據為認定有無殺意之唯一標準，但加害人之下手情形如何
    ，於審究犯意方面，仍不失為重要參考資料；至其殺意之有
    無，雖不以兇器之種類及傷痕之多少等，為絕對之認定標準
    ，但加害人下手之部位、用力之程度，仍非不可藉為判斷有
    無殺意之心證依據。準此，加害人主觀上有無殺人犯意，應
    就一切證據詳查審認，舉凡犯罪動機、案發情境、兇器種類
    、行兇過程、傷害部位、傷痕多寡、傷勢輕重、受傷處是否
    為致命部位及犯後態度等一切情狀，俱應本於經驗及論理法
    則，綜合判斷而為認定之標準。
  2.被告一再辯稱其僅有教訓被害人之目的，而以被告與被害人
    素不相識、且無嫌隙，僅因一時挑釁，在缺乏其他積極證據
    相佐下，固難認定被告有殺人之直接故意。惟查，被告挑釁
    被害人並要求被害人出來未果，旋返回住處取出鋁棒折返便
    利商店，並自承當時已有雙方會起衝突之心理準備（本院
    100 年3 月14日審判筆錄參照），且依被害人及在場證人林
    煒博之證述，被告重返便利商店後，直接「雙手」握住鋁棒
    朝被害人頭部攻擊三下，亦可見被告當時亟欲施力之猛烈。
    而以被害人與被告毫無怨隙，被告若只有教訓傷人之意，則
    赤手空拳要挾威嚇即足，迺被告捨此不為，竟刻意返回住處
    拿取鋁棒，且明知該鋁棒材質堅硬，係長度84公分、直徑
    6.1 公分之金屬器械（本院100 年1 月31日勘驗筆錄參照）
    ，竟毫不猶豫持之攻擊被害人數次，顯見被告並非單純想要
    教訓被害人而已。且頭部、胸部均為人體重要部位，以胸部
    為例，胸部內有心臟、肺臟等重要臟器，如因敲擊而有所損
    傷或內出血，喪命之風險極高，至於頭部保護人之大腦、小
    腦、延腦及臉部五官，如頭部有所損傷或顱骨骨折，可能會
    有腦震盪、甚至在短期間失去性命之高度危險，被告為具有
    生活常識與社會經驗之成年人，對於持用質地堅硬器械攻擊
    人體頭部、胸部，極可能造成死亡結果乙節，當無諉稱不知
    之理，則被告主觀上對於持鋁棒敲擊人體重要部位將會導致
    死亡結果，自應有所預見。而依前述認定事實，被告挑釁被
    害人未果，竟捨拳腳攻擊之侵害較小手段不為，刻意返家尋
    覓器械，並持鋁棒接續攻擊被害人頭部、胸部等上半身共三
    次，甚且在第一次攻擊被害人頭部遭其以手部抵擋後，又馬
    上進行第二次之敲擊而擊中，顯見遭此方式攻擊之被害人如
    因此死亡，該結果亦不違背被告之本意。又被害人遭敲擊後
    受有創傷性顱骨骨折併硬腦膜上腔及硬腦膜下腔出血等傷害
    ，因已危及生命，汐止國泰醫院旋於案發後1 至2 小時（99
    年11月15日凌晨2 時15分）即發出被害人病危通知，並立即
    進行顱骨切除術及硬腦膜上腔血種清除手術，此有卷附診斷
    證明書、病危通知單、手術同意書可為佐證（偵查卷第32至
    34頁參照），而被害人當日經手術清除血腫及移除碎裂之頭
    骨，兩日後腦部再次出現延遲性硬腦膜下腔與挫傷性腦出血
    ，再次手術取出血塊，術後右手肢體無力及語言障礙，亦有
    前揭汐止國泰醫院診斷證明書暨100 年2 月17日函文可稽，
    由此可證被害人遭被告攻擊後未幾，其生命即處於瀕臨死亡
    邊緣之極度危險狀態，稍有延遲送醫，極有可能發生死亡結
    果（前揭汐止國泰醫院函文參照），亦可見被告下手力道之
    猛烈，幸經送醫搶救始倖免於死，被告犯行因而未能得逞。
    綜上事證以觀，依被告行為時所使用之兇器種類、行兇過程
    、傷害部位、傷痕多寡、傷勢輕重及受傷處是否為致命部位
    等情狀，可知被告行兇時，主觀上應可預見持鋁棒朝被害人
    頭部、胸部猛烈敲擊，有導致被害人發生死亡結果之可能，
    卻在不違背其本意下而為之，故被告主觀上具有殺人之不確
    定故意至明。
  (五)至扣案鋁棒上凹痕、血跡雖無法證明與本案有關，此有新北
    市政府警察局汐止分局100 年3 月1 日新北警汐刑字第1000
    007262號函檢送之採驗記錄表、鑑驗書及照片在卷可參，然
    被告手持鋁棒毆擊被害人之事實，業經本院如前述之認定，
    此部分上尚無從資為有利被告認定之依據。綜上所陳，被告
    辯稱僅想教訓被害人，並無殺人犯意，尚無可採。本案事證
    明確，被告殺人未遂之犯行堪可認定，應依法論科。
二、論罪科刑
  (一)被告基於殺人之不確定故意而著手行兇，未致被害人死亡之
    結果，核其所為，係犯刑法第271 條第2 項、第1 項之殺人
    未遂罪。臺灣士林地方法院檢察署檢察官100 年2 月18日士
    檢清孝100 偵1660字第01367 號函就該署100 年度偵字第
    1660號移請本院併案審理部分，經核併案部分係由被害人本
    人提出告訴，併案事實則與本件相同，本院依法併予審理，
    附此說明。
  (二)被告前曾受如事實欄所載有期徒刑之執行，此有臺灣高等法
    院被告前案紀錄表附卷可考，其於有期徒刑之執行完畢後，
    5 年以內故意再犯本件有期徒刑以上之罪，為累犯，應加重
    其刑（死刑、無期徒刑依法不得加重）。被告已著手於犯罪
    行為之實行，而未至死亡之結果，為未遂犯，爰依刑法第25
    條第2 項之規定減輕其刑，並依法先加重而後減輕之。本院
    審酌被告與被害人素不相識，亦無仇隙，僅因挑釁未果，竟
    憤而持鋁棒行兇，顯見其自我控制能力甚低、法治觀念明顯
    偏查，且被害人因此受傷並有生命危險，而被告雖於犯後即
    100 年2 月9 日以新臺幣（下同）80萬元與被害人達成和解
    ，此有本院100 年度附民字第20號卷附和解筆錄可參，然被
    告並未依和解條件於100 年2 月21日當庭給付被害人第一期
    款10萬元，迨本案100 年3 月14日辯論終結後，始於翌日匯
    款10萬元予被害人，且犯後一再卸責，並無明顯悔意，參以
    前於91年9 月間、93年5 月間及99年7 月間，分別以徒手、
    手持鐵器、瑞士刀等方式犯傷害罪，犯罪地點均在住處附近
    （卷附起訴書、臺灣高等法院被告前案記錄表參照）之不良
    素行等，固不宜輕縱，惟慮其智識程度不高，本次應係酒後
    失慮之衝動舉措，且被害人目前復原情形尚佳等一切情狀，
    認檢察官求處有期徒刑7 年，容有過重，而量處如主文所示
    之刑。
三、扣案鋁棒1 支係被告所有供本件犯罪所用之物，業經其供述
    在卷，爰依法宣告沒收之。
四、實行公訴檢察官雖以被告無端生事，顯有犯罪習慣，建請諭
    令被告入勞動場所強制工作云云，然按保安處分係針對受處
    分人將來之危險性所為之處置，以達教化、治療之目的，為
    刑罰之補充制度。我國現行刑法採刑罰與保安處分雙軌制，
    係在維持行為責任之刑罰原則下，為協助行為人再社會化之
    功能，以及改善行為人潛在之危險性格，期能達成根治犯罪
    原因、預防犯罪之特別目的。是保安處分中之強制工作，旨
    在對嚴重職業性犯罪及欠缺正確工作觀念或無正常工作因而
    犯罪者，強制其從事勞動，學習一技之長及正確之謀生觀念
    ，使其日後重返社會，能適應社會生活。竊盜犯贓物犯保安
    處分條例第3 條第1 項規定，即係本於保安處分應受比例原
    則之規範，使保安處分之宣告，與行為人所為行為之嚴重性
    、行為人所表現之危險性及對於行為人未來行為之期待性相
    當之意旨而制定，而由法院視行為人之危險性格，決定應否
    令入勞動處所強制工作，以達預防之目的（最高法院91年度
    臺上字第4625號刑事判決意旨參照）。本案被告雖於案發前
    有前述數件暴力案件，堪認其欠缺情緒控制能力，動輒與他
    人暴力相向，然本次犯罪並非導因其欠缺正確工作觀念或無
    正常工作所致，而無應以強制工作預防再犯之必要性，故本
    院認如主文所示之刑已足以達成懲罰被告之目的，尚無諭知
    強制工作之必要，附此敘明。
五、按告訴乃論之罪，無得為告訴之人或得為告訴之人不能行使
    告訴權者，該管檢察官得依利害關係人之聲請或依職權指定
    代行告訴人，刑事訴訟法第236 條第1 項定有明文。茲被害
    人謝昀璋於99年11月15日案發後因顱內出血而接受手術並住
    院治療，術後因有語言障礙，經臺灣士林地方法院檢察署檢
    察官於99年12月1 日指定被害人之父謝錦誠為代行告訴人，
    並當庭提出告訴（第14783 號偵查卷77頁參照）；嗣被害人
    於同年12月3 日出院後，於同年12月24日另行具狀提出告訴
    （100 年度他字第117 號偵查卷第1 、2 頁參照），因代行
    告訴人所提告訴並未與被害人事後明示之意思相反，前揭告
    訴於法尚無不合。至被告雖於本案辯論終結後以其已依和解
    條件給付第一期款10萬元，依和解筆錄所載，被害人應依約
    表明不願告訴之意等語，聲請再開辯論。惟本案被告相關犯
    行業經本院認定係犯殺人未遂罪，依法非屬告訴乃論之罪，
    而無告訴人不願告訴或撤回告訴之問題（代行告訴人依法亦
    無撤回告訴之權利），而是否依和解條件履行，亦經本院於
    前揭量刑事項詳予審酌，且被告實際上亦未依和解條件於
    100 年2 月21日給付第一期款，自無再開辯論之必要，附此
    敘明。
據上論斷，應依刑事訴訟法第299 條第1 項前段，刑法第271 條
第2 項、第1 項、第47條第1 項、第25條第2 項、第38條第1項
第2 款，判決如主文。
本案經檢察官顏珮珊到庭執行職務。
中    華    民    國   100    年    3     月    28    日
                  刑事第八庭審判長法  官  楊皓清
                                  法  官  黎惠萍
                                  法  官  張明儀
以上正本證明與原本無異。
如不服本判決應於收受判決後10日內向本院提出上訴書狀，並應
敘述具體理由。其未敘述上訴理由者，應於上訴期間屆滿後20日
內向本院補提理由書（均須按他造當事人之人數附繕本）「切勿
逕送上級法院」。
                                  書記官  簡湘雲
中    華    民    國   100    年    3     月    29    日
附錄論罪法條：
刑法第271條  殺人者，處死刑、無期徒刑或十年以上有期徒刑。
             前項之未遂犯罰之。
             預備犯第一項之罪者，處二年以下有期徒刑。